最高法院民事判決　　　　　　　一○○年度台上字第四○八號
上　訴　人　許秋美
訴訟代理人　孫銘豫律師
被 上訴 人　許紅花
訴訟代理人　侯水深律師
上列當事人間請求損害賠償事件，上訴人對於中華民國九十九年
十月十九日台灣高等法院第二審判決（九十九年度家上字第六八
號），提起上訴，本院判決如下：
    主  文
原判決廢棄，發回台灣高等法院。
    理  由
本件上訴人主張：伊前就兩造間對於被繼承人許吳匏所留遺產之
爭執，向台灣台北地方法院訴請分割。嗣雙方於該院九十三年度
重家訴字第二五號遺產分割事件（下稱系爭遺產分割事件）審理
中之民國九十七年一月二十四日，成立和解。依和解筆錄（下稱
和解筆錄）第二項第(一)款之記載，坐落台北市○○區○○段三小
段一三九號、一四一號、一四七號，應有部分均二十分之一之三
筆土地（下稱系爭土地），分歸伊所有。詎伊持和解筆錄辦理繼
承登記時，竟因地政機關前計算許吳匏之被繼承人潘張伴之應繼
分發生錯誤，致轉由許吳匏繼承之各該土地之權利短少（二分之
一），而遭駁回。其後伊辦畢系爭土地繼承登記之權利範圍，僅
為應有部分各三十五分之一，而非和解筆錄記載之各二十分之一
，使伊因此受有短分遺產價值共新台幣（下同）二百四十七萬八
千五百二十五元之損害。被上訴人應依民法第一千一百六十八條
規定，對伊負瑕疵擔保責任。爰依民法第一千一百六十八條準用
或類推適用第三百六十條或第三百五十九條之規定，求為命被上
訴人如數賠償該損害，及自訴狀繕本送達翌日起加付法定遲延利
息之判決。
被上訴人則以：兩造間就許吳匏所留遺產之分割既已成立訴訟上
和解，即具確定力、形成力及拘束力，不容上訴人任意否定。縱
系爭土地前因地政機關之誤算致應有部分短少，上訴人僅得撤銷
該錯誤之意思表示，並依民事訴訟法第三百八十條第二項規定，
請求繼續審判，無容其再依民法第一千一百六十八條規定，請求
伊賠償損害之餘地。又兩造係就許吳匏之全部遺產及與遺產所涉
相關事項，為總體和解之讓步，系爭土地與其他部分具有不可分
離關係。上訴人僅否認系爭土地部分之和解效力，請求伊賠償損
害，並不足取。況為協助上訴人按和解筆錄內容繼承系爭土地，
兩造於上訴人無法依和解筆錄內容辦理系爭土地繼承登記後之九
十七年七月二十一日，另簽立「遺產分割協議書」（下稱系爭協
議書），載明以系爭土地之權利範圍全部均歸上訴人繼承之方式
分割遺產，並經上訴人持以辦畢繼承登記。可見兩造又以和解筆
錄內容為基礎，就系爭土地部分另行成立和解，上訴人亦不得再
依民法第一千一百六十八條規定，請求伊賠償損害。此外，伊就
系爭土地（公同共有）應有部分之短少，並無可歸責，依民法第
二百二十五條規定，免給付之義務；該短少之危險，依同法第三
百七十三條規定，亦應由上訴人負擔。上訴人請求伊賠償損害，
仍無理由。縱認上訴人得請求賠償，其以每坪一百二十萬元為計
價標準，與實際不符，尤屬不應准許等語，資為抗辯。
原審維持第一審所為上訴人敗訴之判決，駁回其上訴，無非以：
依系爭遺產分割事件上訴人所提被繼承人許吳匏之遺產清冊，及
和解筆錄內容之記載，可見許吳匏之遺產甚多，系爭土地僅為其
中一部分。且兩造於該事件中，係就許吳匏之全部遺產及與遺產
所涉相關事項，為總體和解之讓步，（各和解事項）具有合一不
可分離之關係。又兩造並不爭執就系爭土地（原公同共有）之應
有部分，實際為各三十五分之一，非和解筆錄記載之各二十分之
一，雙方於成立和解時，均認係各二十分之一。被上訴人抗辯，
如其知悉系爭土地之應有部分有誤，將不同意和解，並給付上訴
人一百七十五萬元，即屬可採。和解筆錄有民法第七百三十八條
第三款所定，對於重要爭點有錯誤而為和解之情，上訴人自得以
此為由撤銷之，並依民事訴訟法第三百八十條第二項規定，請求
繼續審判，非另行提起本件訴訟。縱和解筆錄僅生協議分割之效
力，惟兩造既均以所認知之就系爭土地（原公同共有）之權利係
應有部分各二十分之一，為分割之協議，且迄上訴人持和解筆錄
辦理繼承登記遭地政機關駁回時，始查悉該公同共有權利，實際
僅為應有部分各三十五分之一。參之被上訴人九十三年四月二日
所請領之系爭土地登記謄本，關於權利範圍部分，又未載明應有
部分若干。足見兩造誤認系爭土地（原公同共有之）應有部分，
非可歸責於雙方當事人。而由上訴人於知悉對系爭土地之應有部
分實僅為各三十五分之一，及（另持系爭協議書）辦畢各該土地
之繼承登記後，即提起本件訴訟等情觀之。固亦堪認上訴人若知
悉系爭土地之應有部分僅各三十五分之一，其必不同意按和解筆
錄記載之條件，成立和解。惟上訴人自九十七年一月二十四日成
立和解起，迄原審九十九年九月二十八日言詞辯論終結為止，均
未依民法第八十八條規定，撤銷其意思表示，自應受該意思表示
內容之羈束，不得再依民法第一千一百六十八條規定，請求被上
訴人賠償損害。況上訴人無法依和解筆錄辦理系爭土地（應有部
分各二十分之一）之繼承登記後，已另持為協助其得以按和解筆
錄內容繼承各該土地，由兩造於九十七年七月二十一日簽立，載
明將系爭土地權利範圍全部分歸上訴人繼承之系爭協議書，辦畢
各該土地之繼承登記。亦見兩造已就和解筆錄中關於系爭土地應
有部分之錯誤，另行簽訂遺產分割協議書而成立和解。上訴人再
依民法第一千一百六十八條規定，請求被上訴人賠償損害，亦屬
不應准許等詞，為其判斷之基礎。
惟查，原審既謂：由上訴人於知悉對系爭土地之應有部分實僅為
各三十五分之一，及（另持系爭協議書）辦畢各該土地之繼承登
記後，即提起本件訴訟等情觀之。堪認上訴人若知悉系爭土地之
應有部分僅各三十五分之一，其必不同意按和解筆錄記載之條件
，成立和解。乃上訴人自九十七年一月二十四日成立和解起，迄
原審九十九年九月二十八日言詞辯論終結為止，均未依民法第八
十八條規定，撤銷其意思表示，自應受該意思表示內容之羈束。
似認上訴人因未撤銷其錯誤之意思表示，應受和解筆錄所載內容
（即由上訴人分得系爭土地應有部分各二十分之一）之羈束。果
爾，倘被上訴人亦應同受其羈束，卻無法使上訴人取得系爭土地
各二十分之一之應有部分。則上訴人主張：被上訴人應依民法第
一千一百六十八條規定，負與出賣人同一之擔保責任。伊得準用
或類推適用民法買賣乙節關於瑕疵擔保之明文，請求被上訴人賠
償，或減少伊短少分配之同額價金給付等語（一審家訴字卷四頁
），即屬重要之攻擊防禦方法，何以不可採？未據原審於判決理
由說明其取捨之意見，遽為上訴人不利之判決，已有判決不備理
由之違誤。又原判決先載稱：兩造之被繼承人許吳匏之遺產甚多
，系爭土地僅為其中一部分。兩造於系爭遺產分割事件中，係就
許吳匏之全部遺產及與遺產所涉相關事項，為總體和解之讓步，
（各和解事項）具有合一不可分離之關係。被上訴人如知悉系爭
土地之應有部分有誤，將不同意和解，並給付上訴人一百七十五
萬元。上訴人若知悉對系爭土地之應有部分僅各三十五分之一，
其亦必不同意按和解筆錄記載之條件，成立和解等情。似謂本件
和解筆錄所載各和解事項，具有合一不可分離之關係；且兩造倘
知悉系爭土地應有部分非各二十分之一，而係各三十五分之一，
均將不同意以該和解筆錄所載之條件，成立和解。果如是，原判
決繼而記載：兩造嗣另簽訂載明系爭土地之權利範圍全部分歸上
訴人繼承之系爭協議書（同上卷一二五頁），係就和解筆錄中關
於系爭土地應有部分之錯誤，另行簽訂遺產分割協議書而成立和
解。似又認就許吳匏所留遺產中之系爭土地部分，得與其他遺產
及所涉相關事項分離，而另行成立和解。亦不無判決理由矛盾之
違法。上訴論旨，指摘原判決不當，求予廢棄，非無理由。
據上論結，本件上訴為有理由。依民事訴訟法第四百七十七條第
一項、第四百七十八條第二項，判決如主文。
中    華    民    國  一○○  年    三    月   十七   日
                      最高法院民事第六庭
                          審判長法官  陳  淑  敏  
                                法官  陳  國  禎  
                                法官  簡  清  忠  
                                法官  王  仁  貴  
                                法官  阮  富  枝  
本件正本證明與原本無異
                                      書  記  官  
中    華    民    國  一○○  年    三    月  二十九  日
                                                       s